臺灣高等法院臺中分院民事裁定　100年度抗字第253號
抗　告　人　劉金娥
相　對　人　劉明福
上列抗告人因與相對人間聲明異議事件，對於臺灣苗栗地方法院
民國 100年5月6日所為100年度執事聲字第8號裁定提起抗告，本
院裁定如下：
      主  文
原裁定廢棄，發回臺灣苗栗地方法院。
      理  由
一、查債權人苗栗縣卓蘭鎮農會聲請強制執行相對人劉明福所有
    坐落於苗栗縣卓蘭鎮○○段 139地號（以下簡稱系爭土地）
    、同段第40建號、暫編 132建號之不動產，經原法院民事執
    行處於民國（下同）99年12月23日拍定。抗告人主張其為系
    爭土地之承租人，有建物位於系爭土地之上，提出土地租賃
    契約書、苗栗縣政府稅務局房屋稅籍證明書影本各一份為證
    ，向原法院民事執行處聲明以拍定價格優先承買系爭土地，
    。原法院民事執行處司法事務官認抗告人僅為系爭土地之承
    租人，非建物之所有權人，與土地法第104條第1項之規定不
    符，駁回其優先承買之聲明，抗告人不服，向原法院民事執
    行處提起異議，主張伊為系爭土地之承租人，且有自行建造
    之苗栗縣卓蘭鎮苗豐里3鄰21-22號旁邊之未辦保存登記建物
    ，該建物之事實上處分權人原為伊配偶傅文貴，惟其已死亡
    ，故由伊繼承取得。原法院誤認伊係主張為系爭土地上40建
    號建物之所有權人，而駁回伊之主張，然伊係主張坐落於40
    建號旁之未辦保存登記建物之事實上處分權人。依最高法院
    91年度台上第2154號判決意旨：「土地法第104條第1項規定
    基地出賣時，租地建屋之承租人有依同樣條件優先購買之權
    ，旨在使地上建物之利用與其基地所有權合歸於一人，藉以
    發揮土地之利用價值，盡經濟上之效用，並避免租賃關係消
    滅後，建物因無使用土地權限遭拆除還地，防杜紛爭。違章
    建築者，雖不能向地政機關辦理登記，但並非不得為交易、
    讓與之標的，買受人受領交付而取得事實上處分權，出賣之
    原始建築人即不得再以其不能登記為由主張所有權為其原始
    取得，且違章建築之房屋於建造完成後，始由房屋受讓人逕
    向土地所有人租用該基地，仍無礙租地建屋之本質，並無排
    除土地法第 104條之適用」，伊提出之資料足以證明符合租
    地建屋之情形，原法院司法事務官駁回伊優先購買之聲明，
    恐嫌速斷，為此提出異議，請求撤銷原裁定云云。
二、原法院以土地法第104條第1項規定：基地出賣時，地上權人
    、典權人或承租人有依同樣條件優先購買之權。房屋出賣時
    ，基地所有權人有依同樣條件購買之權。係指房屋與基地分
    屬不同之人所有，房屋所有人對於土地並有地上權、典權或
    租賃關係存在之情形而言，有最高法院 69年台上字第945號
    判例可資參照。次按土地法第 104條規定﹕「基地出賣時，
    承租人有依同樣條件優先購買之權。房屋出賣時，基地所有
    人有依同樣條件優先購買之權」，立法意旨，在於房屋及基
    地如不屬於同一人所有時，毋論基地或房屋之所有人，出賣
    其基地或房屋時，對方均有優先購買其基地或房屋之權利。
    至於房屋之所有人係租地自建，或向前手購買房屋承租基地
    ，均有土地法第104條之適用。亦有最高法院 62年台上字第
    2962號判例足資參考。又基於優先承買權不能創設法理，不
    得以地上建物事實處分權人之地位主張有優先承買權。（94
    年第 4期民事業務研究會─強制執行專題第16則研討結果可
    查）。經查，抗告人主張：其為系爭土地之承租人，且自配
    偶傅文貴繼承未辦保存登記建物之事實上處分權，有未辦保
    存登記建物坐落於系爭土地上，依前揭最高法院判決意旨，
    得以事實上處分權人之地位就系爭土地聲明優先承買云云。
    然查：依上開判例及研究結果，土地法第104條及民法第426
    條之 2規定主張對基地行使優先購買權，係指房屋與基地分
    屬不同之人所有情形時，房屋「所有人」對於土地並有地上
    權、典權或租賃關係存在之情形而言。準此，得以享有本件
    土地之優先承買權之人，當以已在基地上建築房屋或取得「
    房屋所有權」之地上權人或承租人為限，而本件系爭建物為
    未辦保存登記建物，異議人無法登記為「所有權人」，僅為
    系爭建物之事實上處分權人，基於優先承買權不能創設法理
    ，異議人不得以地上建物事實上處分權人之地位主張有優先
    承買權，是以，異議人上開主張即不可採。原司法事務官裁
    定雖誤認抗告人係主張為40建號之所有權人地位，駁回抗告
    人之聲明；然抗告人依前揭說明仍不具有優先購買系爭土地
    之身份，是其聲明優先購買，尚屬無據，因而駁回其異議。
三、惟按基地出賣時，地上權人、典權人或承租人有依同樣條件
    優先購買之權；出賣人未通知優先購買權人而與第三人訂立
    買賣契約者，其契約不得對抗優先購買權人，土地法第 104
    條第1項前段及第2項後段定有明文。城市地方，倘以在他人
    土地上有房屋為目的，而租用基地者，無論係租地後自建或
    承受前手之房屋而租用基地，皆應解為租地建屋契約，最高
    法院74年台上字第2562號著有判例，是以縱地上房屋係於建
    造完成後，始由房屋受讓人之前手逕向土地所有人租用該基
    地，仍無礙租地建屋之本質。又，違章建築雖因違反行政上
    建築管理規則致無從辦理所有權移轉登記，然並非不得為交
    易、讓與之標的；且依土地法第104條第1項規定意旨，亦無
    囿限於業經保存登記（所有權第一次登記）之房屋始有其適
    用。違章建築之讓與，雖因不能為移轉登記而不能為不動產
    所有權之讓與，但受讓人與讓與人間如無相反之約定，應認
    為讓與人已將該違章建築之事實上處分權讓與受讓人（67年
    度第二次民事庭庭推總會議決定(一)參照）。經查：抗告人主
    張伊為系爭土地之承租人，且有自行建造之苗栗縣卓蘭鎮苗
    豐里3鄰21-22號旁邊之未辦保存登記建物，該建物之事實上
    處分權人原為伊配偶傅文貴，惟其已死亡，故由伊繼承取得
    ，為該未辦保存登記建物之事實上處分權人，並經其提出土
    地租賃契約書、苗栗縣政府稅務局房屋稅籍證明書影本各一
    份為證，足以證明符合上述租地建屋之情形。而系爭建物雖
    屬違章建築，被上訴人不得為所有權之移轉登記，惟土地法
    第 104條既無排除違章建築之適用，則得否以被上訴人非已
    登記之所有權人，而否認其有優先購買權，尚待研求。原裁
    定疏未詳查，抗告意旨指摘原裁定不當，求予廢棄，應認為
    有理由，爰予廢棄發回原法院更為適當之處理。
四、據上論結，本件抗告為有理由，依強制執行法第 30條之1、
    民事訴訟法第495條之1第1項、第492條、第95條、第78條，
    裁定如主文。
中    華    民    國    100    年    6    月    17    日
                 民事第三庭    審判長法  官  陳照德
                                     法  官  朱  樑
                                     法  官  曾謀貴
以上正本係照原本作成。
不得再抗告。
                                     書記官  陳慈傳
中    華    民    國   100    年    6     月    17    日
                                                      Ａ